【裁判字號】    98,上訴,905
【裁判日期】    980527
【裁判案由】    偽證
【裁判全文】
臺灣高等法院臺中分院刑事判決         98年度上訴字第905號
                                     98年度上訴字第907號
上  訴  人  臺灣苗栗地方法院檢察署檢察官
被      告  乙○○
            林誌誠
上列上訴人因被告等偽證案件，不服臺灣苗栗地方法院97年度訴
字第928號中華民國98年 1月22日（被告乙○○部分）及98年3月
12日（被告林誌誠部分）第一審判決（起訴案號：臺灣苗栗地方
法院檢察署97年度偵字第4558號），提起上訴，本院合併審理判
決如下：
    主  文
上訴駁回。
    事  實
一、乙○○於民國96年間因涉犯賭博罪，經臺灣苗栗地方法院檢
    察署（以下稱苗栗地檢署）檢察官提起公訴（起訴案號：96
    年度偵字第4182號），並由臺灣苗栗地方法院以97年度易字
    第32號案件進行審理（後為乙○○賭博罪嫌有罪判決之宣告
    ，判處罰金新臺幣參萬元，經本院以97年度上易字第1972號
    判決駁回被告乙○○上訴確定）。林誌誠為執業律師，係乙
    ○○該案所選任之辯護人，因乙○○力求脫罪，林誌誠乃告
    知乙○○只要該案之證人黃志文、鍾怡珍及戴春財等人一致
    虛偽證述即可獲無罪判決，林誌誠遂與乙○○共同基於教唆
    偽證之犯意聯絡，由乙○○於96年10月24日、97年7月15 日
    上午某時，將證人黃志文、鍾怡珍及戴春財等人帶往林誌誠
    所經營址設苗栗縣苗栗市○○里○○街11號之律師事務所，
    由林誌誠教唆原無偽證犯意之黃志文、鍾怡珍及戴春財等三
    人於至苗栗地檢署及臺灣苗栗地方法院出庭作證時，就乙○
    ○所涉賭博罪案件與案情有重要關係之：位於苗栗縣苗栗市
    大同里福德居 1號之「金萬年遊藝場」究竟有無賭客向工作
    人員兌換現金等事項，為否定之虛偽證述；林誌誠並具體教
    導黃志文、鍾怡珍及戴春財於接受訊問、審理時之應答內容
    ：當初在警詢時係因被嚇到，才稱該遊藝場內有兌換金錢，
    當天，到地檢署接受偵訊時也只能再依警詢時所述等語。黃
    志文、鍾怡珍及戴春財即因此萌生偽證犯意，而均接續為下
    列偽證行為（黃志文、鍾怡珍及戴春財所涉偽證部分，另經
    臺灣苗栗地方法院以97年度訴字第 572號判決，依序分別判
    處有期徒刑 3月、3月及4月確定在案，黃志文、鍾怡珍並為
    緩刑2年之諭知）：
  (一)於96年10月25日下午 4時50分，在苗栗地檢署第二偵查庭，
    以96年度偵字第4182號調查乙○○被訴賭博案件時為證人，
    而在檢察官偵查時，就上揭與案情有重要關係事項，供前具
    結而分別為下列虛偽證稱：
    黃志文：「沒有換錢，只有換卡片。」、鍾怡珍：「真的沒
    有換錢。」、戴春財：「沒有（換現金），洗分是換卡。」
    等語。
  (二)於97年7月15日上午9時30分，在臺灣苗栗地方法院第二法庭
    以97年度易字第32號審理乙○○被訴賭博案件時為證人，在
    執行審判職務之公署即臺灣苗栗地方法院法官審判時，就上
    揭與案情有重要關係事項，供前具結而分別虛偽證稱：
    黃志文：「沒有（兌換現金是事實）。」、鍾怡珍：「店裡
    沒有（兌換現金給客人）。」、戴春財：「有中過獎，但是
    沒有（跟店裡）兌換過現金。」等語。
二、案經臺灣苗栗地方法院檢察署檢察官案自動檢舉偵辦起訴。
    理  由
一、證據能力部分：
    按刑事訴訟法第159 條第1 項固規定，被告以外之人於審判
    外之言詞或書面陳述，除法律有規定外，不得作為證據。惟
    同法第159 條之5 第2 項乃例外規定，當事人、代理人或辯
    護人於法院調查證據時，知有同法第159條第1項不得為證據
    之情形，而未於言詞辯論終結前聲明異議者，視為有前項之
    同意。本件檢察官、被告並未就卷內證據資料之證據能力有
    所爭執，且迄於本院言詞辯論終結前，均未主張有刑事訴訟
    法第159條第1項不得為證據之情形，是應認已同意卷內證據
    均得作為證據，且經本院審酌後，認無不適當之情形，應認
    本案調查之卷內證人黃志文、鍾怡珍、戴春財及同案被告林
    誌誠、乙○○之證言有證據能力，合先敘明。
二、上開犯罪事實，業據被告乙○○於偵查、原審與本院審理時
    ，及被告林誌誠於原審與本院審理時，均坦承不諱。並經證
    人黃志文、鐘怡珍及戴春財證述上開被告乙○○、林誌誠教
    唆偽證之犯行明確（見偵查卷第5至9頁、第20頁至第24頁）
    。復有苗栗地檢署96年度偵字第4182號案件於96年10月25日
    之偵查筆錄，黃志文、鍾怡珍及戴春財等人於該案偵查中簽
    署之證人結文影本 3份；及臺灣苗栗地方法院97年度易字第
    32號案件於97年 7月15日之審判筆錄，黃志文、鍾怡珍及戴
    春財等人於該案審判中簽署之證人結文影本 3份在卷可資佐
    證。被告乙○○、林誌誠二人上開任意性之自白，經前揭證
    據補強後，應認與事實相符，而得作為認定被告犯罪之證據
    。本案事證明確，被告二人之犯行均堪以認定，皆應依法論
    科。
三、按刑法第 168條規定，證人依法作證時，對案情有重要關係
    之事項，為虛偽之陳述，應負偽證罪責，而所謂「虛偽之陳
    述」，係證人對於所知實情故作與真正之事實相悖之陳述，
    而該陳述足以陷偵查或審判於錯誤之危險，至案情有重要關
    係之事項，係指該事項之有無，足以影響裁判之結果者而言
    。次按，刑法上之偽證罪，為形式犯，不以結果之發生為要
    件，證人於供前或供後具結而就案情有重要關係事項，故為
    虛偽陳述，其犯罪即成立，而該罪所謂於案情有重要關係之
    事項，則指該事項之有無，足以影響於裁判之結果者而言，
    至於其虛偽陳述，法院已否採為裁判或檢察官據為處分之基
    礎，或有無採為基礎之可能，皆於偽證罪之成立無影響，最
    高法院71年臺上字第8127號、84年臺上字第3949號判例意旨
    分別可資參照。是證人黃志文、鍾怡珍及戴春財等 3人於96
    年10月25日下午 4時50分許接受臺灣苗栗地方法院檢察署檢
    察官以證人傳喚時所為之證詞，以及前開3位證人於97年7月
    15日上午 9時30分許接受臺灣苗栗地方法院審理時以證人傳
    喚時所為之證詞，乃關於臺灣苗栗地方法院97年度易字第32
    號案件之偵、審中，本件被告乙○○是否於該案涉犯賭博罪
    之重要事項，其等於該案審理中所為證述縱使未經檢察官與
    法院採信，依上開判例意旨，亦無礙偽證罪之成立。是核被
    告乙○○與林誌誠所為，均係犯刑法第168條、第29條第1項
    之教唆偽證罪。被告乙○○、林誌誠教唆證人黃志文、鍾怡
    珍及戴春財使之為偽證犯行，依刑法第29條第 2項規定，應
    依其所教唆之罪處罰之。又按刑法第28條之共同正犯，以二
    人以上共同實施犯罪行為為條件，教唆犯則係教唆他人實施
    犯罪行為，與共同實施之正犯有別，是被告林誌誠與同案被
    告乙○○共同教唆，雖應就教唆行為共同負責，惟其等二人
    之間，尚無刑法第28條規定之適用（最高法院25年上字第66
    16號、73年台上字第2616號判例參照），附此敘明。
四、原審以本案被告乙○○、林誌誠二人之前揭事證明確，並審
    酌被告林誌誠並無前科資料，有臺灣高等法院被告前案紀錄
    表 1份附卷可稽，素行尚稱良好，前曾任司法官，現執律師
    業務，不思遵守律師職業道德，竟教唆他人以偽證方式幫助
    他人脫罪，妨害司法機關對犯罪案件審理及發現真實之困難
    ，且相關證人於審理中特意虛捏情詞之偽證行為，可能足以
    影響司法機關對事實之認定，並發生採證錯誤，判斷失平之
    結果，而妨害國家司法公正性及司法威信，對國家司法權之
    行使產生重大危害，惡性非輕，實應嚴懲重罰。惟衡酌被告
    林誌誠於原審審理時終能坦承犯行，態度尚稱良好，並表示
    願給付公益金稍補前愆，尚知悔悟，暨兼衡其犯罪之動機、
    目的、生活狀況為領有極重度殘障手冊（見原審卷被告刑事
    陳報狀附件），需洗腎以維持平常生理機能運作、智識程度
    為大學畢業，復衡酌公訴人求處有期徒刑1年2月以上，及被
    告表示願接受有期徒刑 1年以上宣告；另審酌被告乙○○為
    避免自己犯罪，竟教唆證人於偵查及審理中為偽證，任意虛
    捏情詞，嚴重影響司法威信，對國家司法權之行使產生重大
    危害，惡性非輕，惟被告乙○○犯罪後態度良好、尚知悔悟
    、坦承犯行，及其生活狀況、智識程度為高中畢業，復衡酌
    公訴人求處有期徒刑 8月等一切情狀，分別量處如原審判決
    主文所示之刑。又以被告乙○○於本件所受為 2年以下有期
    徒刑之宣告，先前於81年間雖因違反麻醉藥品管理條例及恐
    嚇罪，經臺灣臺北地方法院分別判處有期徒刑4月及5月確定
    ，並合併定其應執行刑有期徒刑 7月，惟於前案經羈押折抵
    有期徒刑期滿執行完畢（臺灣高等法院檢察署81年執字 580
    號於81年8月10日結案）後5年內，並無因故意犯罪再犯有期
    徒刑以上之罪，且被告乙○○於審理中深表悔意，並表示願
    接受緩刑 5年之宣告並願主動給付公益金稍補前愆，經此次
    偵、審程序教訓後，應無再犯之虞，為免短期刑之流弊，並
    鼓勵被告乙○○自新遷善，認上述關於被告乙○○部分所宣
    告之刑，以暫不執行為適當；惟兼衡被告乙○○於本件所涉
    犯罪情節非輕及公訴人認不宜給予緩刑之意見，是其緩刑期
    間不宜過短，而依刑法第74條第1項第1款之規定，併予緩刑
    4 年之宣告，以啟自新；復為期使被告乙○○記取其行為對
    國家社會產生之負面影響，並斟酌其犯後態度及資力，併依
    刑法第74條第2項第4款命向國庫支付新台幣18萬元；又此部
    分依同條第 4項規定得為民事強制執行名義，及依同法第75
    條之1 第1項第4款規定，受緩刑之宣告，違反上開所定負擔
    情節重大，足認原宣告之緩刑難收其預期效果，而有執行刑
    罰之必要者，得撤銷其宣告，亦附予敘明。此外另衡酌被告
    林誌誠，前未曾因故意犯罪受有期徒刑以上刑之宣告，又被
    告林誌誠於原審審理中深表悔意，並願給付公益金稍補前愆
    ，經此次偵、審程序教訓後，應無再犯之虞，為免短期刑之
    流弊，並鼓勵被告林誌誠自新遷善，亦認上述關於被告林誌
    誠部分所宣告之刑，以暫不執行為適當；惟兼衡被告林誌誠
    於本件所涉犯罪情節非輕、身為律師之職業道德規範違反及
    公訴人認不宜給予緩刑之意見，是其緩刑期間不宜過短，而
    依刑法第74條第1項第 1款之規定，併予緩刑4年之宣告，以
    啟自新；復為期使被告林誌誠記取其行為對國家社會產生之
    負面影響，並斟酌其犯後態度及資力，併依刑法第74條第 2
    項第4款命向國庫支付新台幣20萬元；又此部分依同條第4項
    規定得為民事強制執行名義，及依同法第75條之1 第1項第4
    款規定，受緩刑之宣告，違反上開所定負擔情節重大，足認
    原宣告之緩刑難收其預期效果，而有執行刑罰之必要者，得
    撤銷其宣告，均附予敘明。經核其認事用法，均屬正確，量
    刑亦稱妥適。檢察官提起上訴意旨略以︰(一)按緩刑之宣告與
    否，乃實體法上賦予法院得為自由裁量之事項，法院行使此
    項職權時，固應受比例原則與平等原則等一般法律原則之支
    配；然此所稱之比例原則，指行使此項職權判斷時，須符合
    客觀上之適當性、相當性與必要性之價值要求，不得逾越此
    等特性之程度，用以維護其均衡；而所謂平等原則，非指一
    律齊頭之平等待遇，應從實質上加以客觀判斷，對相同之條
    件事實，始得為相同之處理，倘若條件事實有別，則應本乎
    正義理念，分別予以適度之處理，禁止恣意為之。最高法院
    88年度台上字第 328號著有判決。(二)經查：被告乙○○前有
    恐嚇、違反麻醉藥品管理條例、違反煙酒專賣條例之前科，
    且開設賭博性電子遊藝場營利，素行顯屬不良，復於前案被
    訴賭博罪審理時，教唆證人黃志文、鍾怡珍及戴春財等人虛
    偽證述，犯罪情節顯較證人黃志文等人嚴重，且偽證之犯行
    ，除關乎國家司法權之公正行使外，更影響整體訴訟資源之
    合理分配，故應認被告之犯行罪責嚴重而不應予以輕縱，依
    前揭最高法院之比例及平等原則之衡量，原審量處被告乙○
    ○有期徒刑 8月之輕刑業已反映其坦承之態度，但若再予以
    宣告緩刑，則屬過於輕縱，且無異鼓勵有資力之被告可任意
    教唆證人偽證，反正被查獲後，只要繳交公益金即可獲得緩
    刑，則刑罰的一般預防功能將不復存在。為此難認原判決就
    被告乙○○宣告緩刑部分妥適，應量處被告乙○○原審判處
    之有期徒刑 8月，但不另為緩刑之宣告。(三)另查：被告林誌
    誠前為司法官，現執律師業務，本應就案件為當事人提供合
    法之法律辯護，詎被告林誌誠竟不為合法辯護，反而教唆證
    人黃志文、鍾怡珍及戴春財等人在法院審理時虛偽證述，犯
    罪情節顯較證人黃志文等人嚴重；而偽證之犯行，除關乎國
    家司法權之公正行使外，更影響整體訴訟資源之合理分配，
    且被告林誌誠於偵查時矢口否認犯行，在案件提起公訴事證
    明確下，方於審理時認罪，顯見其犯罪後態度並非良好，故
    應認被告林誌誠之犯行罪責嚴重而不應輕縱，依前揭最高法
    院之比例及平等原則之衡量，原審量處被告林誌誠有期徒刑
    1 年業已反映其審理時坦承之態度，但若再予以宣告緩刑，
    則恐屬過於輕縱，且無異鼓勵有資力之被告可任意教唆證人
    偽證，反正被查獲後，只要繳交公益金即可獲得緩刑，則刑
    罰的一般預防功能將不復存在。為此難認原判決就被告林誌
    誠宣告緩刑部分妥適，應量處被告林誌誠原審判處之有期徒
    刑 1年，但不另為緩刑之宣告等情而指摘原審判決不當等語
    。惟本案被告乙○○、林誌誠確均合於宣告緩刑之要件，已
    經原審於判決理由論述甚詳；而被告於犯罪後是否坦認犯行
    暨於何訴訟程序階段坦承犯行並非緩刑宣告之要件與考量之
    唯一因素，此觀刑法第74條第 1項之規定自明；況本件被告
    二人之本案所為，最終亦未造成對其他訴訟案件之具體實害
    （按被告乙○○前揭另案被訴之於96年間為賭博之犯行，嗣
    確仍受有罪判決並經上訴駁回確定），有臺灣苗栗地法院97
    年度易字第32號及本院院97年度上易字第1972號刑事判決各
    一件在卷可稽，檢察官執前詞指摘原判決不當，並無理由，
    應予駁回。
據上論斷，應依刑事訴訟法第368條，判決如主文。
本案經檢察官甲○○到庭執行職務。
中    華    民    國    98    年    5    月    27     日
            刑事第一庭    審判長法  官  陳  紀  綱
                                法  官  姚  勳  昌
                                法  官  張  智  雄
以上正本證明與原本無異。
如不服本判決，應於收受送達後10日內向本院提出上訴書狀，其
未敘述上訴之理由者，並得於提起上訴後10日內向本院補提理由
書（均須按他造當事人之人數附繕本）「切勿逕送上級法院」。
                                書記官  詹  雅  婷
中    華    民    國    98    年    6     月    1     日
附錄：本判決論罪科刑法條全文
中華民國刑法第168 條：（偽證罪）
於執行審判職務之公署審判時或於檢察官偵查時，證人、鑑定人
、通譯於案情有重要關係之事項，供前或供後具結，而為虛偽陳
述者，處7 年以下有期徒刑。


司法院資訊處製作；財團法人民間司法改革基金會備份。
